臺灣高等法院刑事判決　　　　　　 96年度上更(一)字第499號
上　訴　人
即　被　告　陳裕華原名甲○○.
選任辯護人　郭嵩山律師
　　　　　　郭玉健律師
上列上訴人因偽造文書案件，不服臺灣臺北地方法院92年度訴字
第1969號，中華民國93年6月21日第1審判決（起訴案號：臺灣臺
北地方法院檢察署91年度偵字第3995號），提起上訴，經判決後
，由最高法院發回更審，本院判決如下：
    主  文
原判決撤銷。
陳裕華行使偽造私文書，足以生損害於公眾及他人，處有期徒刑
貳月，減為有期徒刑壹月，如易科罰金，以銀元參佰元即新台幣
玖佰元折算壹日。
民國九十年六月十四日「曾豊鈞勞工保險退保申報表」上偽造之
「健長貿易有限公司」印文壹枚、「羅榮隆」印文貳枚及民國九
十年七月十六日「許雅美勞工保險退保申報表」上偽造「健長貿
易有限公司」、「羅榮隆」之印文各壹枚，均沒收。
    事  實
一、陳裕華係「琦豪貿易有限公司」（下稱琦豪公司）負責人，
    羅榮隆為「健長貿易有限公司」（下稱健長公司）負責人，
    二公司因有業務合作關係，自民國 (下同)87 年間起共用台
    北市○○○路12號6樓之辦公處所，嗣因嫌隙，羅榮隆欲將
    健長公司搬離，陳裕華因此懷疑係健長公司員工曾豊鈞、許
    雅美從中挑撥，竟利用與健長公司共用辦公室取得「健長貿
    易有限公司」、「羅榮隆」大、小章、印文之機會，先以透
    過媒介物轉印之方式，轉印「健長貿易有限公司」及「羅榮
    隆」印文至曾豊鈞、許雅美二人勞工保險退保申報表上而盜
    用印文，以曾豊鈞、許雅美二人離職為由，填載勞工保險退
    保申請表二份，分別於90年6月14日、90年7月16日，向台北
    市○○○路○段4號之勞工保險局提出偽造之曾豊鈞、許雅美
    「勞工保險退保申報表」而資以行使，致生損害於勞工保險
    局對於勞工保險之管理以及曾豊鈞、許雅美、健長公司、羅
    榮隆。
二、案經健長公司訴由台灣台北地方法院檢察署檢察官偵查起訴
    。
     理  由
一、訊據上訴人即被告陳裕華固不否認其曾辦理曾豊鈞退保之行
    為，惟否認有偽造文書之行為，辯稱：曾豊鈞之退保申請表
    原本已經蓋好印章，伊只是拿來填寫辦理；本件是曾豊鈞、
    許雅美、羅榮隆設計之伎倆，因伊與羅榮隆共事，勞健保資
    料均放在同一櫃子內，伊辦理曾豊鈞之退保有先向羅榮隆求
    證，許雅美曾當面告訴伊曾豊鈞不做了，要伊替曾豊鈞辦理
    退保；至於許雅美之退保非伊所為，退休申請單上之字跡非
    伊所寫，告訴人亦無法舉證證明係伊唆使不知情之人所為，
    其退保之申請係於90年7月16日生效，何以會自同年7月15日
    起向勞健保局辦理加保申請，顯有重大疑點云云。
二、經查:
（一）琦豪公司與健長公司共用同一辦公室，而被告填載辦理曾
      豊鈞之勞工保險退保申報表以辦理退保、填寫行動電話業
      務申請書辦理變更行動電話號碼，以及許雅美亦有遭人提
      出勞工保險退保申報表辦理退保之事實，為被告所是認，
      經核與證人羅榮隆、曾豊鈞及許雅美指證之情節相符，並
      有90年6月14日、90年7月16日勞工保險退保申報表各一紙
      及90年6月21日行動電話業務申請書一紙在卷可稽（原本
      外放於附件袋）。
（二）90年6月14日「曾豊鈞勞工保險退保申報表」上之「健長
      貿易有限公司」印文一枚、「羅榮隆」印文二枚、以及90
      年7月16日「許雅美勞工保險退保申報表」上「健長貿易
      有限公司」、「羅榮隆」之印文各一枚，均係透過媒介物
      轉印而成，有法務部調查局91年11月11日調科貳字第０九
      一００七一九八八０號鑑定通知書在卷可稽（參偵卷第15
      7頁），應認上揭二份文書之印文，顯非正常使用之印文
      ，屬於偽造之結果。
（三）證人曾豊鈞並未向羅榮隆辭職、亦未向證人許雅美或被告
      表示其已辭職、羅榮隆更無辭退曾豊鈞之事實，業經證人
      羅榮隆、曾豊鈞及許雅美證述甚詳（參偵卷第128頁、第
      207頁反面、第215頁以下，原審卷第112頁以下），被告
      辯稱：伊辦理曾豊鈞之退保有先向羅榮隆求證，許雅美曾
      當面告訴伊曾豊鈞不做了，要伊替曾豊鈞辦理退保等語，
      並無依據，不足採信。參諸證人曾豊鈞並非在被告經營之
      琦豪公司上班，曾豊鈞在健長公司負責人羅榮隆同意之前
      ，是否確定已經離職，又離職後有關薪資計算、尋覓新員
      工以及職務交接等事項如何，均須負責人羅榮隆之同意，
      被告自無決定之權。況健長公司員工之加退保向由許雅美
      處理，業經證人許雅美證述明確，應認被告無權逕行辦理
      曾豊鈞之退保事宜。至於被告於偵查中提出之錄音帶及譯
      文（參偵查卷第195頁反面、第196頁正面），經本院前審
      當庭勘驗該錄音帶之結果雖與其提出之譯文內容相同，有
      本院前審93年8月19日準備程序筆錄在卷可按（參本院前
      審卷第22頁），惟該錄音帶係曾豊鈞與許雅美之對話，並
      非被告取得對話人退保之同意依據，姑不論該電話錄音是
      否具有證據能力，究非證明被告有權取得為曾豊鈞辦理退
      保之證據，不足為有利被告認定之依據。
（四）許雅美自86年底在琦豪公司上班，90年5月1日因琦豪公司
      經營不善，付不出薪水乃轉到健長公司上班，健長公司員
      工共有羅榮隆、許雅美、曾豊鈞三人，健長公司與琦豪公
      司原在同一地點，健長公司所使用之房子是被告的，直到
      90年7月健長公司始遷離，許雅美並未向羅榮隆辭職，羅
      榮隆更無辭退許雅美之事實，業經證人羅榮隆、曾豊鈞、
      許雅美分別證述明白（參偵查卷第128頁正反面、第204頁
      反面、第215頁反面，原審卷第110頁反面、112頁反面、
      第113頁反面、第114頁正反面、第115頁反面、第116頁正
      面以下），而依卷內90年7月16日申報之許雅美「勞工保
      險退保申報表」上健長公司大小章印文，與曾豊鈞之部分
      相同，均係透過媒介物轉印而成，是許雅美之「勞工保險
      退保申報表」確係遭人偽造，而可能取得「健長貿易有限
      公司」、「羅榮隆」印文之人，除為本件被害人即上開證
      人三人外，僅有被告一人而已，觀之許雅美遭退保之手法
      與被告前開使曾豊鈞退保之轉印手法相同，堪認被告係利
      用不知情之不詳姓名年籍成年人填載上開許雅美勞工保險
      退保申請表，以偽造之印文偽造健長公司之「勞工保險退
      保申報表」之文書，並持以行使之行為，應堪認定。被告
      辯稱：許雅美之退保非伊所為，退休申請單上之字跡非伊
      所寫，告訴人亦無法舉證證明係伊唆使不知情之人所為等
      語，亦係卸責之詞。至於被告雖另以：許雅美退保之申請
      係於90年7月16日生效，竟於同年7月15日起向勞健保局辦
      理加保申請，顯有重大疑點等情置辯，惟觀諸卷內許雅美
      勞工保險加保申請表二份，加保申報日分別為90年4月30
      日、90年7月27日，前者為許雅美第一次辦理加保，所記
      載之到職日為90年5月1日；後者為許雅美第二次辦理加保
      ，記載90年7月15日到職。另參諸本件偽造之退保申報表
      為90年7月16日申報，該許雅美之第二次再行加保，顯係
      因被告擅自替許雅美退保後之事，並無被告所辯之疑點可
      言，所辯顯係混淆視聽之詞，不足採信。
（五）綜上所述，本件事證已臻明確，被告所辯，要係卸責之詞
      ，不足採信，其犯行堪以認定。
三、核被告所為，係犯刑法第216條、第210條之行使偽造私文書
    罪。被告偽造印文之行為為偽造私文書之部分行為，偽造私
    文書後復持以行使，偽造之低度行為為行使之高度行為所吸
    收，均不另論罪。被告利用不知情之不詳姓名年籍成年人填
    寫許雅美之勞工保險退保申請表，完成偽造私文書之行為部
    分，屬於間接正犯。被告行使偽造私文書之行為，如事實欄
    所述，均分別同時侵害多人之法益，為想像競合犯，應從一
    重處斷 (被告行為後，有關想像競合犯之規定，修正後刑法
    第55條除規定「從一重處斷」外，並增列但書：「但不得科
    以較輕罪名所定最輕本刑以下之刑」，該但書之規定，係科
    刑之限制，為法理之明文化，非屬法律之變更，自無依修正
    後刑法第2條第1項之規定為新舊法比較適用之問題，自應逕
    行適用裁判時法)。
四、原審認被告罪證明確，予以論罪科刑，固非無見。惟(一)本案
    並無任何積極證據，證明被告尚有偽造之健長公司大、小章
    ，以健長公司為委託人，其本人為受託人，將原行動電話號
    碼0000000000號申請變更為0000000000號，向台北市○○路
    ○ 段42號之中華電信股份有限公司台北南區營運處提出行使
    ，致生損害於健長公司，原審認被告另犯有行使偽造私文書
    之行為，與事實不符（詳如後述）。(二)又被告偽造健長公司
    名義之私文書，同時偽造羅榮隆之名義，所為同時致生損害
    於健長公司以及羅榮隆，原審判決事實欄漏未注意本件亦致
    生損害於羅榮隆，且未於判決理由欄說明本件屬於想像競合
    犯，均於法未合。被告上訴意旨否認犯罪，固無理由，惟原
    審判決既有上開可議之處，自屬無可維持，應由本院將原審
    判決撤銷改判。爰審酌被告如事實欄所示犯罪動機、目的、
    犯罪手段、犯罪所生之損害、對於被害人之影響、犯罪後之
    態度等一切情狀，處有期徒刑2月。又被告犯罪在96年4月24
    日以前，合於中華民國96年罪犯減刑條例第2條第1項第3款
    之規定，依法減其刑期2分之1，減為有期徒刑1月。另被告
    行為時之刑法第41條第1項前段原規定：「犯最重本刑為5年
    以下有期徒刑以下之刑之罪，而受6個月以下有期徒刑或拘
    役之宣告，因身體、教育、職業、家庭之關係或其他正當事
    由，執行顯有困難者，得以1元以上3元以下折算一日，易科
    罰金。」再參以被告行為時之易科罰金折算標準，修正前罰
    金罰鍰提高標準條例第2條前段（現已刪除）規定，就其原
    定數額提高為100倍折算1日，則本件被告行為時之易科罰金
    折算標準，應以銀元300元折算1日，經折算為新臺幣後，應
    以新臺幣900元折算為1日。惟95年7月1日修正公布施行之刑
    法第41條第1項前段則規定：「犯最重本刑為五年以下有期
    徒刑以下之刑之罪，而受六個月以下有期徒刑或拘役之宣告
    者，得以新臺幣一千元、二千元或三千元折算一日，易科罰
    金。」，並將罰金罰鍰提高標準條例第2條之規定刪除，比
    較修正前後之易科罰金折算標準，以95年7月1日修正公布施
    行前之規定，較有利於被告，自應依被告行為時之易科罰金
    折算標準，以銀元300元即新臺幣900元折算1日。另刑法第
    38 條係將原條文第1項第3款所列之「因犯罪所得之物」修
    正為「因犯罪所生或所得之物」，並將「左列」修正為「下
    列」、「犯人」修正為「犯罪行為人」，此乃均係用語之明
    確化，條文實際內容並未修正，是無新舊法之比較之問題，
    自應逕行適用裁判時法。被告於90年6月14日偽造「曾豊鈞
    勞工保險退保申報表」上之「健長貿易有限公司」印文一枚
    、「羅榮隆」印文二枚、偽造於90年7月16日「許雅美勞工
    保險退保申報表」上「健長貿易有限公司」、「羅榮隆」之
    印文各一枚，均應依刑法第219條之規定沒收之。
五、公訴意旨另以：被告陳裕華又於90年6月21日，未徵得健長
    公司同意，在中華電信股份有限公司行動電話業務申請書上
    ，蓋用不詳時、地偽造之健長公司大、小章，以健長公司為
    委託人，其本人為受託人，將原行動電話號碼000000 0000
    號申請變更為0000000000號，向台北市○○路○段42號之中
    華電信股份有限公司台北南區營運處提出行使，致生損害於
    健長公司，因認被告涉犯刑法第216、210、217條之偽造文
    書罪嫌。訊據被告固不否認其曾申請變更健長公司行動電話
    號碼之行為，惟否認有偽造文書之行為，辯稱：健長公司之
    大小章非僅一套，健長公司與琦豪公司共用辦公室期間，有
    兩套公司大小章，分別用於銀行提款以及處理公司業務文件
    、雜物之用，前者由告訴人羅榮隆自行保管，後者則放置在
    兩公司之公用鐵櫃中，被告係持健長公司處理業務文件、雜
    物之大小章辦理行動電話申請更改門號，90年6月21日羅榮
    隆從國外打電話給伊，說健長公司0000000000號電話有雜音
    ，要伊辦理更改門號等語。經查: 刑法偽造文書之成立，以
    足以生損害於公眾或他人為特別要件，所謂足生損害，固不
    以實已發生損害為必要，然亦必須有足以生損害之虞者，始
    足當之，若其僅具偽造之形式，而實質上並不足生損害之虞
    者，尚難構成本罪。查證人曾豊鈞既證稱：00000000 00號
    行動電話因常被干擾，向羅榮隆訴說，羅榮隆有同意換門號
    等語。乃被告獲知上情，搶先辦理更換門號之行為，上開行
    為既不違反羅榮隆之本意，則該變更門號之行為自不足以生
    損害之虞甚明。此外，復查無其他積極證據證明被告有此部
    分行使偽造文書之行為，應認不能證明被告犯罪。惟因與上
    開有罪部分具有裁判上一罪之關係，爰不另為無罪之諭知，
    附此敘明。
據上論斷，應依刑事訴訟法第369條第1項前段、第364條、第299
條第1項前段，刑法第216條、第210條、第219條、第55條前段、
修正前刑法第41條第1項前段，中華民國96年罪犯減刑條例第2條
第1項第3款、第7條第1項、第2項、第9條，修正前罰金罰鍰提高
標準條例第1條、第2條，判決如主文。
本案經檢察官吳國南到庭執行職務。
中　　華　　民　　國　　96　　年　　9　　月　　20 　　日
 　　　　　　　　 刑事第十六庭審判長法　官　葉騰瑞
             　　　                 法　官　莊明彰
                   　　　           法　官　吳鴻章
以上正本證明與原本無異。
如不服本判決，應於收受送達後十日內向本院提出上訴書狀，其
未敘述上訴之理由者並得於提起上訴後十日內向本院補提理由書
（均須按他造當事人之人數附繕本）。
                                    書記官　魏淑娟
中　　華　　民　　國　　96　　年　　9 　　月　　21　　日
附錄：本案論罪科刑法條全文
刑法第二百十條：
偽造、變造私文書，足以生損害於公眾或他人者，處五年以下有
期徒刑。
刑法第二百十六條：
行使第二百十條至第二百十五條之文書者，依偽造、變造文書或
登載不實事項或使登載不實事項之規定處斷。
